【裁判字號】    92,上易,195
【裁判日期】    920422
【裁判案由】    業務過失傷害
【裁判全文】
臺灣高等法院高雄分院刑事判決                    九十二年度上易字第一九五號
    上  訴  人
    即自 訴 人  乙○○
    被      告  丙○○
    選任辯護人  林敏澤律師
                鄭瑞崙律師
                李亭萱
右自訴人因被告業務過失傷害案件，不服台灣高雄甲方法院九十年度自字第三六二號
中華民國九十一年十二月三十一日第一審判決，提起上訴，本院判決如左：
    主  文
上訴駁回。
    理  由
一、自訴意旨略以：緣自訴人乙○○於民國九十年初，因下樓梯時不慎跌傷，腰部酸
    痛，自九十年二月中旬起，前往被告丙○○所開設位於高雄市○○區○○路八六
    二號「丙○○醫院」就診，經檢查後，被告初建議以復健並配合服藥之方式治療
    ，然因酸痛情形未見改善，且以Ｘ光片檢查結果亦未發現異狀，被告即建議自訴
    人至左營海軍總醫院做斷層掃描，而發現自訴人脊椎第四節軟骨破裂。被告即以
    專業知識告知自訴人應立即進行開刀手術，方可改善酸痛，自訴人因相信被告為
    骨科專門醫師暨該醫院之院長，乃同意進行手術，於九十年四月二十四日進行第
    一次開刀手術後，自訴人發覺情況不進反退，出現雙腿肌肉緊繃、臀部以下發麻
    之情形，不能坐也不能站立，且肌肉有開始萎縮之現象，整個排泄功能喪失，經
    多次詢問被告，被告僅回稱：手術是清除軟骨而動到第四、五節脊椎，應不可能
    發生此種情形云云，並不思補救之道，僅以打針、服藥之方式治療，事隔數日即
    九十年四月二十九日，因上開情狀未獲改善，被告建議再至左營海軍總醫院做斷
    層掃描並立即取片回診，自訴人即依被告所言為之，被告觀看後稱：第一次手術
    之軟骨並未清理乾淨，如再進行第二次手術，可循原開刀處進入清除，應即可改
    善症狀云云，並詢問自訴人是否再由被告開刀或係轉院，自訴人仍相信被告係一
    骨科專科醫師，且新症狀亦因被告而起，被告理應清楚原因，故同意再由被告進
    行手術。惟於九十年四月三十日進行第二次開刀手術後，上開情況仍未見改善，
    自訴人之雙腿肌肉萎縮甚至更加嚴重，臀部肌肉無彈性，腰部以下發麻更加嚴重
    ，被告亦僅敷衍：應不可能發生此情形云云。嗣於九十年五月七日，自訴人轉診
    至行政院國軍退除役官兵輔導委員會高雄榮民總醫院（下簡稱高雄榮民總醫院）
    ，以核磁共振掃描設施做精密檢查，並在該院進行第三次開刀手術，始發現係因
    自訴人於替被告開刀手術過程中，傷及自訴人之脊髓神經組識，方造成自訴人前
    開行動不便，事事須人照顧扶持，有如殘廢之情狀。自訴人初僅因不慎跌倒而腰
    部酸痛，一切行動功能皆屬正常，詎被告為骨科專門醫師，理應於手術中善盡注
    意義務，竟疏未注意，於手術過程中傷及自訴人之脊髓神經組識，因此造成自訴
    人無法自行行動、大小便失禁等傷害，因認被告涉犯刑法第二百八十四條第二項
    前段之業務過失傷害罪嫌云云。
二、按犯罪事實應依證據認定之，無證據不得推定其犯罪事實，又不能證明被告犯罪
    者，應諭知無罪之判決，刑事訴訟法第一百五十四條、第三百零一條第一項分別
    定有明文。又刑法上之過失犯，以行為人對於結果之發生按其情節應注意，並能
    注意，而不注意者，為成立要件，而是否有預見之可能，為其是否能注意而不注
    意之先決問題，若依當時情形，不能注意時，縱有結果發生，仍不得令負過失責
    任（參照最高法院二十六年上字第一七五四號判例意旨）。再告訴人之指訴，係
    以使被告受刑事訴追為目的，是其陳述是否與事實相符，仍應調查其他證據以資
    審認（最高法院五十二年台上字第一三００號判例意旨參照）。
三、自訴人認被告涉有上開業務過失傷害罪嫌，固據其提出卷附高雄榮民總醫院診斷
    證明書、勞工保險殘廢診斷書等，資為憑據。質之被告丙○○對於右揭時、甲，
    自訴人至其所開設之醫院就診，經診斷後，分別於九十年四月二十四日、同年四
    月三十日，為自訴人進行二次開刀手術，自訴人於手術後出現下肢無力緊繃、需
    扶持行走、大小便失禁等症狀之事實固坦認不諱，惟堅決否認有何業務過失傷害
    犯行，辯稱：本件伊二次手術，均僅在自訴人脊椎神經膜外為之，皆未傷及自訴
    人之脊髓神經組識，且自訴人係於第二次手術後因馬尾神經沾粘引發馬尾症候群
    ，遂轉診至高雄榮民總醫院進行手術，然依據相關醫學文獻記載，造成該馬尾症
    候群發生之原因至今不明，且發生機率僅約佔手術之百分之零點二至百分之一，
    故上開手術雖致自訴人產生下肢無力緊繃、需扶持行走、大小便失禁等症狀，然
    係屬法律容許風險之行為，伊為自訴人進行手術過程確已盡注意義務，伊並無過
    失等語。
四、經查：
  (一)上開時、甲自訴人因跌倒引起腰部酸痛，前往被告所開設之醫院治療，被告並先
    後於九十年四月二十四日、同年四月三十日為自訴人進行二次開刀手術，手術後
    自訴人產生下肢無力緊繃、需扶持行走、大小便失禁等症狀，嗣自訴人轉往高雄
    榮民總醫院再進行第三次手術等情，業據被告於原審及本院審理時供承不諱，核
    與自訴人指訴之情節相符，並有自訴人於被告丙○○醫院就診之治療記錄、手術
    麻醉同意書、第一、二次手術記錄、護理記錄單、出院病歷摘要、診斷證明書一
    紙，國軍左營醫院九十年十月一日（九０）濟言服字第０三０一０號函暨所附病
    歷資料、放射線科電腦斷層掃瞄報告單等，高雄榮民總醫院九十年十月十六日（
    九十）高總行字第九００八九二一號函暨所附病歷資料、診斷證明書一紙，及勞
    工保險殘廢診斷證明書一紙附卷可稽（原審卷七至十一、三八至五三、六二至八
    四、一一０至一二０、一二二至一三四頁），此部分事實，固堪信為真實。
  (二)自訴人指訴：伊於手術後產生之下肢無力緊繃、大小便失禁等症狀，係因被告於
    手術過程中不慎傷及伊之脊椎神經組織云云，惟為被告堅決否認，辯稱：本件自
    訴人係因第四腰椎間左側軟骨突出壓迫神經根，而同意由伊進行手術，伊開刀將
    左側突出軟骨清除，本件伊所進行之二次手術均僅在自訴人脊椎神經膜外為之，
    沒有傷及自訴人之脊髓神經組織，又自訴人係於第二次手術後因馬尾神經沾粘引
    發馬尾症候群導致上述下肢無力緊繃、大小便失禁等症狀，該馬尾症候群發生之
    機率僅約佔手術之百分之零點二至百分之一，且原因至今不明，伊已盡注意義務
    ，並無過失等語。前揭勞工保險殘廢診斷書上固記載：殘廢之傷病名稱：「脊椎
    術後合併馬尾症候群」，殘廢近因：「脊椎手術」，殘廢部位：「脊髓神經」等
    情，惟證人林立群即為自訴人進行第三次手術之高雄榮民總醫院醫師於原審審理
    時結證稱：自訴人於九十年五月七日到高雄榮總就診時，已有大小便失禁、下肢
    無力緊繃等情形，經磁振造影及脊椎攝影檢測後，伊決定以手術治療，手術過程
    中，伊發現自訴人之馬尾神經較無彈性，且切開硬脊膜後發現馬尾神經叢有沾粘
    情形，伊即清除該沾粘部分，伊手術後自訴人上開症狀有改善，緊繃程度已舒緩
    ，並漸得站立行走，故自訴人到高雄榮總就診前之下肢無力緊繃、大小便失禁等
    症狀，應為馬尾神經叢沾粘所引起，至該馬尾神經叢沾粘引起之馬尾症候群，實
    際發生之原因無從判斷；本件自訴人在被告處接受手術之部位，應是在椎間盤部
    分，被告係自脊椎第四、五節中進入椎間盤清除，伊於手術中並未發現自訴人兩
    側腰椎脊神經有受壓迫之情形，至於自訴人是否有神經受損情形，無法以肉眼直
    接判斷；又因在慣例上，手術後二個月內所發生之任何症狀，均冠以係因手術所
    造成，所以伊才在自訴人之勞工殘廢診斷書內記載殘廢近因係由脊椎手術造成等
    語（原審卷九四、九五頁）明確，顯見自訴人經被告手術後產生之前揭下肢無力
    緊繃、大小便失禁等病症，係因脊椎術後合併馬尾症候群所引起，並非因被告於
    手術過程中傷及自訴人之脊髓神經組織而致，殆無疑義。
  (三)又造成上開脊椎術後合併馬尾症候群之原因，至今無法究明，且該馬尾症候群發
    生機率僅約佔手術之百分之零點二至百分之一等情，已據被告供承在卷，並經證
    人林立群醫師於原審審理時證述屬實，詳如前述，復有相關醫學文獻附卷可稽（
    原審卷三一三、三一四頁）。再者，本件經原審依職權送請行政院衛生署醫事審
    議委員會鑑定結果，認：綜觀自訴人術後產生雙下肢麻木、尿失禁與肛門周圍麻
    木現象，乃是馬尾症候群的特徵，第二次、第三次腰椎手術證實此症候乃因沾粘
    造成神經失常，並沒有將神經切斷，至於椎間盤術後發生馬尾症候群，依文獻報
    告約佔手術百分之零點二至百分之一的機率，發生的原因據推測可能為手術部分
    血腫或手術中神經過度鉤開導致，馬尾神經沾粘也是同樣的原因，此病患（即自
    訴人）術後發生麻木失禁情形，即為上述原因造成，是椎間盤手術無法完全避免
    之併發症之一，故被告無醫療疏失等情，有行政院衛生署九十一年十一月二十二
    日衛署醫字第０九一００七四三四五號書函暨鑑定書一份在卷可按（原審卷第一
    五六頁），足認自訴人於本件手術後雖併發上開馬尾症候群，惟並非肇因於被告
    手術過程之過失行為，而係此類型手術所無法避免之風險，自應為法律所允許，
    被告確無醫療業務上之過失甚明。
  (四)綜上，被告對於自訴人手術後合併馬尾症候群而致雙下肢麻木、大小便失禁等病
    症結果之發生，並無過失，尚難僅憑自訴人於手術後產生上開病症之客觀結果，
    遽令被告負業務過失傷害之罪責。此外，本院復查無其他積極證據足資認定被告
    確有自訴人所指之業務過失傷害犯行，揆諸前揭說明，不能證明被告犯罪，依法
    應諭知無罪之判決。
五、原審因而為被告無罪之判決，核無不合，自訴人上訴意旨指摘原判決諭知無罪不
    當，核無理由，應予駁回。
據上論斷，應依刑事訴訟法第三百六十八條，判決如主文。
中    華    民    國      九十二      年       四       月     二十二   日
                              臺灣高等法院高雄分院刑事第六庭
                                  審判長法官  王憲義
                                        法官  張意聰
                                        法官  范惠瑩
右正本證明與原本無異。
不得上訴。
                                  法院書記官  馬蕙梅
中    華    民    國      九十二      年       四       月    二十二    日


司法院資訊處製作；財團法人民間司法改革基金會備份。
